【裁判字號】    94,訴,2489
【裁判日期】    970326
【裁判案由】    徵收補償
【裁判全文】
臺北高等行政法院裁定
                                     94年度訴字第02489號
原      告  甲○○
            乙○○
            丙○○
            丁○○
            戊○○
            己○○
共      同
訴訟代理人  劉師婷  律師
複 代 理人  蔡雅瀅  律師
被      告  內政部
代  表  人  庚○○（部長）
上列當事人間因徵收補償事件，原告不服內政部94年6 月3 日台
內訴字第0940003379號訴願決定，提起行政訴訟，本院裁定如下
：
    主  文
原告之訴駁回。
訴訟費用由原告負擔。
    理  由
壹、按「人民因中央或地方機關之違法行政處分，認為損害其權
    利或法律上之利益，經『依訴願法提起訴願而不服其決定』
    ，或提起訴願逾三個月不為決定，或延長訴願決定期間逾二
    個月不為決定者，得向高等行政法院提起撤銷訴訟。」、「
    原告之訴，有左列各款情形之一者，行政法院應以裁定駁回
    之。．．．10、起訴不合程式或不備其他要件者。」，行政
    訴訟法第4 條、第107 條第1 項第10款分別定有明文，可知
    提起撤銷訴訟，須以經過訴願為其前提，其未經過合法之訴
    願程序，提起行政訴訟，自非法之所許，應以裁定駁回之。
貳、原告起訴意旨略以：原告除對徵收補償不服外，同時亦對徵
    收處分不服，原徵收處分未經實質協議價購，徵收處分不合
    法，爰以先位聲明訴請被告內政部撤銷原徵收處分等語。
參、按土地徵收係國家因公共事業之需要，對人民受憲法保障之
    財產權，經由法定程序予以剝奪（司法院釋字第425 號解釋
    參照），土地徵收之法律關係，除法律另有規定（例如土地
    徵收條例第57條第2 項）外，僅屬國家與需用土地人間之函
    請土地徵收、以及國家與私有土地所有權人（即被徵收人）
    間之二面關係，用地機關與私有土地所有權人間，並無徵收
    關係，僅有補償關係存在，故若土地所有人欲請求撤銷徵收
    處分，應向徵收機關（本件為內政部）為之，不得向需用地
    人（即補償機關，本件為花蓮縣政府）請求。
肆、原告請求撤銷徵收處分，未經訴願先行程序：
一、原告於起訴狀內主張系爭徵收處分未經實質協議價購，徵收
    處分不合法，其於本院95年5 月2 日準備程序時主張「請求
    （被告花蓮縣政府）撤銷原本之徵收處分及訴願決定」，其
    於本院95年6 月27日準備程序時，並變更被告為內政部，請
    求「撤銷原處分」，並主張徵收處分不合法，可知原告最終
    係以內政部為被告，主張徵收處分不合法（未經實質協議價
    購），並請求撤銷內政部所為之原徵收處分（撤回原「撤銷
    訴願決定」之聲明）。
二、惟查原告於92年11月24日陳情書僅就「補償地價」之多寡為
    爭執，並未就徵收處分之合法性為爭執，其於訴願書「請求
    事項」內陳明「國道東部公路花蓮段工程，徵收民等‧‧土
    地，地價補償金額請按前協議價格，以92年1 月1 日公告現
    值加七成發給補償。」，僅就補償金額為爭執，該訴願書之
    事實理由僅主張「應以公告現值加七成補償」，而訴願決定
    亦僅就地價補領有無違誤部分為論述，可知原告自始未對「
    徵收處分」有何爭執，依其陳情書、訴願狀亦看不出對徵收
    處分有何爭執，補償機關即花蓮縣政府未依職權將其陳情狀
    、訴願狀送交行政院處理，並無違誤。可知本件就徵收處分
    合法與否之爭執，原告並未聲明不服，亦未經訴願機關（行
    政院）作成訴願決定，原告逕就「徵收處分不合法」部分提
    起本件行政訴訟，其程序上瑕疵無法補正，依首開條文之規
    定，本件起訴先位聲明部分，難認為合法，應予駁回。至於
    原告備位聲請訴請被告花蓮縣政府撤銷訴願決定及原處分部
    分，另以判決駁回之。
伍、依行政訴訟法第107 條第1 項第10款、第104 條、民事訴訟
    法第95條、第78條、第85條第1項前段，裁定如主文。
中    華    民    國    97    年     3    月   26     日
                   臺北高等行政法院第二庭
                             審判長法  官  徐瑞晃
                                   法  官  蕭惠芳
                                   法  官  畢乃俊
上為正本係照原本作成。
如不服本裁定，應於送達後10日內向本院提出抗告狀（須按他造
人數附繕本）。
中    華    民    國    97    年     3    月    26    日
                                   書記官  簡信滇


司法院資訊處製作；財團法人民間司法改革基金會備份。
